【裁判字號】    98,消債抗,225
【裁判日期】    980731
【裁判案由】    更生事件
【裁判全文】
臺灣臺北地方法院民事裁定           98年度消債抗字第225號
抗  告  人  甲○○
代  理  人  林契名律師
上列抗告人因更生事件對於中華民國98年6月29日本院98年度消
債更字第299號裁定提起抗告，本院裁定如下：
    主  文
原裁定廢棄，發回原審法院。
    理  由
一、本件原裁定以：抗告人住所地係在其戶籍地即台中市○○區
    ○○街66巷9號3樓之1，本院非屬消費者債務清理條例第5條
    規定之管轄法院，爰將本更生聲請事件移送台灣台中地方法
    院。本件抗告意旨略以：抗告人現任職交通部民用航空局臺
    北國際航空站，該地係屬臺北市松山區，而抗告人亦居住位
    在臺北市○○○路宿舍，居住時間自民國93年10月迄今，依
    客觀事實及主觀意思，抗告人之住所地均在臺北市松山區，
    原審認抗告人仍以臺中市之戶籍地為住所地，裁定將本件移
    送臺灣臺中地方法院審理，顯有違誤，爰提出本抗告，請求
    廢棄原裁定等語。
二、按債務人不能清償債務或有不能清償之虞者，得依本條例所
    定更生或清算程序，清理其債務；更生及清算事件專屬債務
    人住所地之地方法院管轄，消費者債務清理條例第3條、第5
    條第1項分別定有明文。再依民法第20條第1項規定，依一定
    事實足認以久住之意思，住於一定之地域者，即為設定其住
    所於該地。顯見我國民法關於住所之設定，兼採主觀主義及
    客觀主義之精神，必須主觀上有久住一定地域之意思，客觀
    上有住於一定地域之事實，該一定之地域即為住所，故住所
    並不以登記為要件，住所之廢止亦同。戶籍法為戶籍登記之
    行政管理規定，戶籍地址乃係依戶籍法所為之登記事項，戶
    籍法第23條、第24條固規定：戶籍登記事項有變更時，應為
    變更之登記，戶籍登記事項有錯誤或脫漏時，應為更正之登
    記，但此僅係戶政管理之行政規定。是故戶籍登記之處所固
    得資為推定住所之依據，惟倘有客觀之事證，足認當事人已
    久無居住該原登記戶籍之地域，並已變更意思以其他地域為
    住所者，即不得僅憑原戶籍登記之資料，一律解為其住所（
    最高法院97年度臺抗字第118號裁定參照）。
三、經查，抗告人之戶籍地址雖設在臺中市○○街66巷9號3樓之
    1（原審卷第16頁之戶籍謄本、第36頁之抗告人個人基本資
    料查詢結果），然該房屋及坐落土地於94年4月12日已出售
    與他人，嗣將該不動產所有權移轉登記與他人，現抗告人名
    下已無不動產，有不動產買賣契約書及財政部臺北市國稅局
    財產歸屬資料清單為證（原審卷第17頁至第22頁、第26頁）
    ，可見抗告人已未居住在上開台中市○○街66巷9號3樓。抗
    告人於95年間即在交通部民用航空局臺北國際航空站任職，
    有抗告人95、96年度綜合所得稅各類所得資料清單、勞工保
    險卡及薪資條為證（原審卷第24頁至第25頁、第27頁、第32
    頁），抗告人復於93年10月間即向交通部民用航空局臺北國
    際航空站借用宿舍，有宿舍借用公證書為證（本院卷第10頁
    及第11頁），該宿舍地址為台北市○○○路390號，有電話
    紀錄附卷可參（本院卷第13頁，受話人為交通部民航局臺北
    航空站庶務陳家雄），而交通部民航局臺北航空站之員工雖
    住在宿舍內，但信件均是寄到工作地址即台北市○○○路
    340之9號，不會寄到宿舍地址，有電話紀錄在卷可查（本院
    卷第13頁），又抗告人就其債務協商所留存之通訊地址即為
    台北市松山區○○○路340-9號，有財團法人金融聯合徵信
    中心前置協商專用債權人清冊（見原審卷第23頁之前置協商
    不成立通知書、第28頁至第32頁之財團法人金融聯合徵信中
    心當事人查詢個人資料回覆書），抗告人既在台北市松山區
    任職，並借用位在台北市松山區○○○路390號宿舍，復以
    其工作地址作為對外聯絡通訊之用，足認抗告人自93年起主
    觀上確有久住在臺北市松山區之意思，客觀上亦有居住台北
    市松山區之事實，揆諸上開說明，應認抗告人提出本件聲請
    時已設定其住所地係在臺北市松山區宿舍，依消費者債務清
    理條例第5條第1項規定，抗告人本件更生聲請之管轄法院，
    應為抗告人住所所在地臺北市松山區之管轄法院即本院。
四、綜上所述，本件更生聲請之管轄法院應為本院，原裁定認應
    為抗告人之戶籍所在地臺中市，並裁定將本更生聲請事件移
    送臺灣臺中地方法院，容有未洽。為維持審級利益，自有將
    原裁定廢棄發回原審法院重為審理之必要。抗告人就此部分
    指摘原裁定不當，求予廢棄更為適法裁定，為有理由，爰裁
    定如主文所示。
中    華    民    國    98    年    7    月    31    日
                  民事第三庭  審判長  法  官  丁蓓蓓
                                      法  官  周玉琦
                                      法  官  黃書苑
以上正本係照原本作成。
本裁定不得抗告。
中    華    民    國    98    年    7    月    31    日
                                      書記官  蔡月女


司法院資訊處製作；財團法人民間司法改革基金會備份。
